【裁判字號】    95,易,1442
【裁判日期】    951222
【裁判案由】    妨害公務
【裁判全文】
臺灣臺北地方法院刑事判決              95年度易字第1442號
公  訴  人  臺灣臺北地方法院檢察署檢察官
被      告  辛○○
選任辯護人  高涌誠律師
            高榮志律師
上列被告因妨害公務案件，經檢察官聲請簡易判決處刑（95年度
偵字第11346號），及移送併辦（95年度偵字第11742號），本院
台北簡易庭認不宜以簡易判決處刑，簽請改依通常程序審理（95
年度簡字第1784號）判決如下：
    主  文
辛○○對於公務員依法執行職務時，施強暴，處拘役伍拾玖日，
如易科罰金，以銀元參佰元即新台幣玖佰元折算壹日。緩刑貳年
。
    事  實
一、辛○○係教育公共化連線之工人民主協會宣傳部長，於民國
    95年5月13日參加由鍾秀梅申請獲准舉行之「國際精緻化、
    教育經費充足化（落實化）、教育改革平等化集會遊行」。
    於同日下午3時許在教育部前，遊行民眾欲進入教育部遞交
    陳情書而與在場員警發生衝突，當時第一線員警持盾牌、警
    棍站立於教育部大門前鐵欄杆之前，第二線員警站立於鐵欄
    杆之後，阻擋辛○○等人進入教育部，辛○○為達進入教育
    部之目的，竟基於妨害公務之犯意，於同日下午3時39分，
    先衝撞第一線員警，徒手強將持盾牌員警庚○○之盾牌用力
    拉開後，隨即爬上鐵欄杆而企圖翻越鐵欄杆，此時第二線員
    警出手阻擋，辛○○乃接續基於上述妨害公務犯意，與員警
    推擠並出手拉扯員警手臂，而施強暴於員警。
二、案經臺北市政府警察局中正第一分局報請臺灣臺北地方法院
    檢察署檢察官偵查起訴。
    理  由
壹、程序部分：
一、被告辛○○於警、偵訊之供述，非出於強暴、脅迫、利誘、
    詐欺、疲勞訊問、違法羈押或其他不正方法取得，依刑事訴
    訟法第156條第1項、第158條之2得採為證據。
二、證人乙○○、己○○、戊○○、丁○○、庚○○、丙○○、
    甲○○於本院審理時具結之證言，依刑事訴訟法第159條第1
    項反面規定，渠等所證自得採為證據。
三、教育部現場錄影帶翻拍照片3張係檢警合法取得之物，依刑
    事訴訟法第158條之4反面解釋，得採為證據。
四、本件證明被告犯罪事實所憑之非供述證據即光碟片1片，並
    無違反法定程序而取得之情形，依刑事訴訟法第158條之4反
    面規定，自有證據能力。
貳、實體部分：
一、訊據被告固坦承於上揭時、地，參與本件集會遊行，為遞交
    陳情書而推開盾牌並與員警發生推擠拉扯等情不諱，惟矢口
    否認犯行，辯稱：伊目的是要去遞交陳情書，當時事發突然
    ，用力推開並非強暴手段，伊只是走過去順勢推開盾牌，目
    的並非搶奪盾牌，伊承認有推擠，但並非主動，不知會造成
    受傷，係小小的拉扯，伊並無妨礙公務犯意云云。惟查：
（一）上揭犯罪事實，業據證人即當日值勤之員警乙○○、己○○、丁○○、戊○○、庚○○、丙○○、甲○○等人於本
      院審理時分別結證稱：「我當天在現場有看到被告和其他
      員警發生拉扯，在鐵門圍牆那裡，在我的後方，我有看到
      被告要爬的時候有和其他員警發生拉扯。」、「因為那時
      門已經關上，被告突然爬上去，我們來不及制止，所以把
      他拉下來。被告有掙扎，被告被裡面的員警拉進去，被告
      有反抗。」、「我有看到被告在現場和警方發生拉扯，是
      整片人過來拉扯，被告是先爬，然後被拉下來之後就跟警
      員發生拉扯，因為他不想被制止。... 被告是當天被逮捕
      。被告撥開員警盾牌之後爬鐵門，被告被拉下來。」、「
      我是看到被告正面，他是面對我的，我有看到被告爬鐵門
      的動作，上半身有高於欄杆很明顯的動作。... 我有看到
      被告要攀爬鐵門，然後被警員拉下來。」、「當時被告有
      穿越第一線警力爬到教育部的鐵門上。被告要強行進入。
      我們一個一個併排在前面，被告推開我們的盾牌，當時情
      況我們沒有預計被告會穿越，那是被告突發動作。被告先
      撥開我的盾牌。我的盾牌有被被告撥開，但沒有掉到地上
      。被告是把我們的盾牌推開，但盾牌還是拿著。被告幾乎
      已經快要跨過去，因為他不能進入，所以我把他拉下來，
      被告有推我，因為要搶我的盾牌，為了能夠爬過鐵門。被
      告一開始是要推開，我剛才說撥是口誤，因為不可能撥開
      ，後來被告被我們推下來，所以被告就和我們的盾牌拉扯
      ，我抓的比較緊，所以盾牌沒有被被告拉下來，後來被告
      又要上去，因為我們站在鐵門前面，為了防止被告進入，
      中間有造成一些推擠，被告一直要上去，最後有被被告爬
      過去，現場指揮官怕造成受傷，所以就逮捕被告，是在被
      告過了鐵門才進行逮捕動作。被告拉我的盾牌有很用力。
      ...當時情況很亂，沒有很詳細聽到被告說甚麼話，但被
      告有拉扯我的盾牌。」、「被告推開我和庚○○中間想要
      過去。當時我與庚○○手持盾牌，是盾牌連著盾牌，被告
      推開之後，就直接往欄杆上去，裡面的長官命令不要讓被
      告爬上去，我們就準備要把被告拉下來。」、「被告無預
      警穿越我們第一線警力爬上鐵門。被告剛開始有衝撞盾牌
      ，因為他要通過我們才能穿過去，他被制止之後還是想要
      再過去。被告不是從我前面，是從我旁邊二位員警中間穿
      越過去。我有轉頭看到。他是衝撞我旁邊二位員警邊的盾
      牌，並非衝撞我的盾牌。被告是過來用手把盾牌推開。」
      等語（參本院95年10月24日審判筆錄第8至9、10、14至15
      、18頁及本院95年12月1日審判筆錄第4至6、9、10至11頁
      ）。證人等人之證詞，除就被告是否故意推擠盾牌外，其
      餘各節核與被告上開出於任意性所為之自白相符，足認被
      告上開出於任意性所為之自白部分核與事實相符，而可採
      信。又經本院於審判時勘驗案發當日TVBS電視台新聞畫面
      拷貝之DVD光碟片結果：「編號1第16秒，被告腳踩教育部
      大門前的鐵欄杆，準備跨越鐵欄杆。第20秒被告被員警從
      欄杆上面推回欄杆前面。第21秒，被告當時身體面向左側
      ，平舉出雙手，左手被員警拉住，要將被告推離欄杆，被
      告伸出右手。第27秒，被告又往前靠近鐵欄杆伸出雙手，
      與員警拉扯。」（參本院95年12月1日審判筆錄第2頁），
      綜合上開證人證詞及本院勘驗現場光碟片之結果，被告有
      出手強將證人庚○○之盾牌推開，於跨越鐵門遭門內員警
      阻擋時，並出手推擠拉扯員警之事實，此外復有教育部現
      場錄影帶翻拍照片3張在卷可稽，益信上開員警之證詞堪
      信為真實。
（二）被告雖否認有妨害公務之犯意，並以當時主觀認知教育部
      允許可以進入中庭遞交陳情書，且員警將鐵欄杆拉起來可
      能係違法執行等語置辯，然查：依據卷附臺北市政府警察
      局核定集會遊行通知書僅載明集會負責人、目的及起迄時
      間、遊行路線及集合、解散地點、參加人數、車輛、物品
      、數量、名稱、糾察人員，並未有教育部官員將接受陳情
      書及可進入教育部中庭等事項；而教育部乃行政機關之公
      物，對於公物管理及使用有妨害者，教育部本有予以排除
      或阻止之權利，即學理上所稱之「公法上之家主權」，證
      人等既係執行教育部大樓警衛安全之勤務，對於門禁管制
      ，阻止未經允許之人進入，自有具體之職務權限。被告未
      經允許執意進入教育部內，對於教育部公物之管理本已有
      妨害，執勤員警自有排除及阻止之職責，而為依法執行職
      務之公務員。況被告於偵訊時亦自承知道自己行為可能涉
      犯妨害公務（參臺灣臺北地方法院檢察署95年度偵字第11
      346號卷第18頁），且其辯護人於本院審理時亦為被告辯
      護稱：被告參與類似集會遊行活動已2、3年，但那天去現
      場，警員擺出大陣仗，被告認為應該有更強的表示動作，
      才去推開盾牌等語（參本院95年12月1日審判筆錄第14 至
      15頁）；參以被告明知警方列隊在教育部已關閉鐵門前、
      後方警戒及維持秩序，自應已知教育部已禁止遊行人員進
      入及警方在執行公務之事實甚明，是被告對推擠拉扯員警
      之行為即屬妨害公務犯行應有所認知。被告欲表達訴求，
      應循正當管道陳情，然其竟強行攀爬鐵門進入，且推拉執
      行職務之公務員之盾牌，尚與執行職務之公務員發生推擠
      拉扯，則被告確有以強暴手段，妨害公務員執行公務之犯
      意及犯行至明，被告所辯，委不足採。
（三）綜上所述，本件事證明確，被告犯行洵堪認定，應予依法
      論科。
二、又證人即當日執勤員警乙○○、己○○、丁○○、戊○○於
    本院審理時分別證稱：「我確定我沒有因為被告攻擊而受傷
    ，因為被告是在我的後面。」、「我所受的傷勢被其他群眾
    造成的，因為其他群眾看到被告被抓就衝上來，不包括被告
    ，我不是因為被被告衝撞受傷。」、「我無法確定我的傷勢
    是否被告造成。因為我是第二波去增援，因為被告爬圍牆被
    拉下來，群眾就衝撞警察，我們從裡面要出來增援，在鐵門
    處跟群眾發生拉扯而受傷，但不確定是否與被告發生衝撞而
    受傷。」、「我當天所受的傷勢和現場群眾發生拉扯造成，
    被告是第一個衝進來的，是否帶頭我不知道，要問第一線的
    員警。被告當時在做什麼我不清楚。」等語（參本院95年10
    月24日審判筆錄第7、11、13頁），既證人等均無法確認其
    等所受傷害是由被告所造成，則員警乙○○、己○○、丁○○、戊○○於本件執勤時所受傷勢，難以證明係由被告妨害
    公務行為所造成。是公訴人聲請簡易判決處刑書及移送併辦
    意旨意旨另以：被告於前開與當場執行勤務員警發生拉扯，
    致員警戊○○、丁○○、乙○○、己○○等人分別受有右手
    腕、左手臂、左膝等處之擦傷，而施強暴於上開員警而認定
    被告有妨害公務犯行部分，容有未洽，應予更正。惟公訴人
    已於聲請簡易判決處刑書及移送併辦意旨書之犯罪事實欄述
    及被告其他妨害公務之犯行，顯已就被告妨害公務之其餘犯
    罪事實予以起訴，而妨害公務祇要行為人有以強暴、脅迫手
    段施之於依法執行公務之公務員即為已足，並不以公務員有
    成傷為必要，故雖無法證明被告究否有致本案執勤員警成傷
    ，然本院仍得依法審理，附此敘明。
三、被告行為後，刑法於94年1月7日修正通過，於94年2月2日公
    布，並於95年7月1日施行。按行為後法律有變更者，適用行
    為時之法律，但行為後之法律有利於行為人者，適用最有利
    於行為人之法律，現行刑法第2條第1項訂有明文。此條規定
    乃與刑法第1條罪刑法定主義契合，而貫徹法律禁止溯及既
    往原則，係規範行為後法律變更所生新舊法律比較適用之準
    據法，是刑法第2條本身雖經修正，但刑法第2條既屬適用法
    律之準據法，本身尚無比較新舊法之問題，應一律適用裁判
    時之現行刑法第2條規定以決定適用之刑罰法律。又本次刑
    法修正之比較新舊法，應綜其全部罪刑之結果而為比較（最
    高法院95年5月23日著有95年度第8次刑庭會議決議可資參照
    。）合先敘明。經查：
（一）本件被告行為時之刑法第10條第2項規定：稱公務員者，
      謂依法令從事於公務之人員。而95年7月1日施行之刑法第
      10條第2項規定：稱公務員者，謂下列人員：一依法令服
      務於國家、地方自治團體所屬機關而具有法定職務權限，
      以及其他依法令從事於公共事務，而具有法定職務權限者
      。二受國家、地方自治團體所屬機關依法委託，從事與委
      託機關權限有關之公共事務者。本件無論依修正前或後刑
      法均係對於公務員為之，先予敘明。
（二）刑法第135條第1項之法定刑為「3年以下有期徒刑、拘役
      或300元以下罰金。」。又依被告行為時之刑法第33條第
      5款規定：罰金為1元以上，及罰金罰鍰提高標準條例第1
      條前段規定：依法律應處罰金、罰鍰者，就其原定數額得
      提高為2倍至10倍。是被告行為時刑法第135條第1項之罰
      金刑部分經提高後為1元以上3千元以下，經折算為新臺幣
      後，為新臺幣3元以上9千元以下。而95年7月1日公布施行
      之刑法第33條第5款規定：罰金為新臺幣1千元以上，另刑
      法施行法第1條之1規定：中華民國94年1月7日刑法修正施
      行後，刑法分則編所定罰金之貨幣單位為新臺幣。94年1
      月7日刑法修正時，刑法分則編未修正之條有定有罰金者
      ，自94年1月7日刑法修正施行後，就其所定數額提高為30
      倍。但72年6月26日至94年1月7日新增或修正之條文，就
      其所定數額提高為3倍。刑法135條第1項係屬72年6月26日
      前之規定，是依上開規定，罰金部分均應提高為30倍。則
      刑法第135條第1項之罰金刑部分變更為新臺幣1千元以上9
      千元以下。經比較新、舊法之結果，被告行為時之舊法則
      對其較為有利。
（三）本件被告行為時之刑法第41條第1項前段規定：「犯最重
      本刑為5年以下有期徒刑以下之刑之罪，而受6個月以下有
      期徒刑或拘役之宣告，因身體、教育、職業、家庭之關係
      或其他正當事由，執行顯有困難者，得以1元以上3元以下
      折算1日，易科罰金。」。參酌被告行為時之修正前罰金
      罰鍰提高標準條例第2條前段（現已刪除）規定，就其原
      定數額提高為100倍折算1日，則本件被告行為時之易科罰
      金折算標準，應以銀元300元折算1日，經折算為新臺幣後
      ，應以新臺幣900元折算為1日。而95年7月1日修正公布施
      行之刑法第41條第1項前段則規定：「犯最重本刑為5年以
      下有期徒刑以下之刑之罪，而受6個月以下有期徒刑或拘
      役之宣告者，得以新臺幣1千元、2千元或3千元折算1日，
      易科罰金。」比較新、舊法結果，以舊法之規定，較有利
      於被告。
（四）本件綜合比較結果，以適用修正前刑法對被告較為有利。
四、核被告所為，係犯刑法第135條第1項之妨害公務罪。檢察官
    移送併辦之犯罪事實，與起訴之犯罪事實惟同一事實，雖未
    據起訴，基於審判不可分之原則，本院自得加以審理，併此
    說明。本院審酌被告係因學費過高而向教育部提出抗議，其
    犯罪動機、目的顯有可原，且其犯罪手段亦非重大，雖抗議
    過程中有對員警施以強暴行為，然所生危害尚輕，及被告犯
    罪後態度等一切情狀，量處如主文所示之刑，並諭知易科罰
    金之折算標準。又被告未曾犯罪，有台灣高等法院被告全國
    前案紀錄表可稽，其經此偵、審過程，應已知警惕無再犯之
    虞，本院認所宣告之刑以暫不執行為適當，爰併諭知緩刑2
    年，以啟自新。
五、據上論斷，應依刑事訴訟法第452條、第299條第1項前段，
    刑法第2條第1項、第135條第1項、第74條第1項第1款、修正
    前刑法第41條第1項前段，刑法施行法第1條之1，修正前罰
    金罰鍰提高標準條例第2條，現行法規所定貨幣單位折算新
    臺幣條例第2條，判決如主文。
本案經檢察官許鈺茹到庭執行職務
中    華    民    國    95    年    12    月    22    日
                  刑事第十二庭  審判長法  官  李英豪
                                      法  官  陳慧萍
                                      法  官  曾正龍
以上正本證明與原本無異。
如不服本判決，應於判決送達後10日內，向本院提出上訴狀。
                                      書記官  彭自青
中    華    民    國    95    年    12    月    27    日
附錄本案論罪科刑法條全文：
中華民國刑法第135條
對於公務員依法執行職務時，施強暴脅迫者，處3年以下有期徒
刑、拘役或300元以下罰金。
意圖使公務員執行一定之職務或妨害其依法執行一定之職務或使
公務員辭職，而施強暴脅迫者，亦同。
犯前2項之罪，因而致公務員於死者，處無期徒刑或7年以上有期
徒刑；致重傷者，處3年以上10年以下有期徒刑。


司法院資訊處製作；財團法人民間司法改革基金會備份。
